ACORDAO-COMPLETO-2436874

ACÓRDÃO 12068/2020 ATA 38/2020 - PRIMEIRA CÂMARA

VISTOS, relatados e discutidos estes autos em que se apreciam, nesta fase processual, embargos de declaração opostos pela Sra. Márcia Ivanira Mesquita Dias ao Acórdão 9359/2012-TCU-Primeira Câmara, que negou provimento ao pedido de reexame interposto contra o Acórdão 11089/2019-TCU-Primeira Câmara, por meio do qual foi considerado ilegal o seu ato de aposentadoria em razão da percepção indevida da vantagem denominada "opção",
ACORDAM os Ministros do Tribunal de Contas da União, reunidos em sessão da Primeira Câmara, ante as razões expostas pelo Relator, em:
9.1. com fundamento no art. 34 da Lei 8.443/1992 c/c o art. 287 do RITCU, conhecer dos embargos de declaração opostos pela Sra. Márcia Ivanira Mesquita Dias para, no mérito, acolhê-los parcialmente, para esclarecer que a decisão judicial proferida nos autos da Ação Ordinária 1035883-44.2019.4.01.3400 não constitui óbice ao julgamento e tampouco ao cumprimento da determinação para que o órgão jurisdicionado adote as medidas cabíveis com vistas à regularização dos pagamentos indevidos constatados na ficha financeira da interessada, haja vista que a sua situação não se enquadra na hipótese regulada pelo Acórdão 2076/2005-TCU-Plenário e na parte dispositiva da sentença não se determinou expressamente o afastamento da aplicação dos dispositivos da EC 20/1998 nos seus proventos de aposentadoria;
9.2. dar ciência desta deliberação à recorrente, ao órgão jurisdicionado e ao juízo da 5ª Vara Federal da Seção Judiciária do Distrito Federal, prolator da sentença nos autos da Ação Ordinária 1035883-44.2019.4.01.3400, remetendo-lhes cópia deste acórdão.

Embargos de declaração opostos ao Acórdão 9.359/2020-1ª Câmara, que negou provimento ao pedido de reexame interposto contra acórdão que considerou ilegal o ato de aposentadoria de interesse de Marcia Ivanira Mesquita Dias.

Primeira Câmara

Superior Tribunal de Justiça.

3. Interessados/Responsáveis/Recorrentes:
3.1. Interessados: Marcia Ivanira Mesquita Dias (XXX.502.481-XX); 
3.2. Recorrente: Marcia Ivanira Mesquita Dias (XXX.502.481-XX).

13.1. Ministros presentes: Walton Alencar Rodrigues (Presidente), Benjamin Zymler (Relator), Bruno Dantas e Vital do Rêgo.
13.2. Ministros-Substitutos presentes: Augusto Sherman Cavalcanti e Weder de Oliveira.

BENJAMIN ZYMLER

Ministro Benjamin Zymler.

Embargos de declaração opostos pela Sra. Marcia Ivanira Mesquita Dias ao Acórdão 9359/2020-TCU-Primeira Câmara, que negou provimento ao pedido de reexame contra o Acórdão 11089/2019-TCU-Primeira Câmara, que considerou ilegal o seu ato inicial de aposentadoria em razão da percepção indevida da vantagem denominada "opção".
2.	A embargante alega a ocorrência de omissão na decisão embargada quanto ao pedido de sobrestamento do processo em razão de a matéria encontra-se sub judice perante a Seção Judiciária do Distrito Federal formulado nas peças 31 a 34 dos autos.
3.	Sustenta, ainda, a ocorrência de contradição quanto ao fundamento adotado na decisão embargada no sentido de que não teria havido mudança de entendimento, " (...) pois após a aplicação e/ou imposição das condicionantes, a situação jurídica até então favorável aos jurisdicionados e a ora Embargante foi plenamente constituída, o que demonstra a alteração de entendimento e, portanto, a violação ao princípio da segurança jurídica".
4.	Ao final, requer o acolhimento dos embargos, " (...) a fim de que suprida a omissão e contradição apontada, tudo para que seja reformado o acórdão nº 9.359/2020-1C e assim, determinada a suspensão do presente processo até o julgamento em definitivo das ações judiciais em trâmite na Justiça Federal do Distrito Federal."
	É o Relatório.

8.1. Marina de Araújo Lopes (43.327/OAB-DF) e outros, representando Marcia Ivanira Mesquita Dias.

Procuradora-Geral Cristina Machado da Costa e Silva.

EMBARGOS DE DECLARAÇÃO. PEDIDO DE REEXAME. APOSENTADORIA. REQUERIMENTO DE SOBRESTAMENTO DO FEITO EM VIRTUDE DE SUPERVENIÊNCIA DE DECISÃO JUDICIAL. QUESTÃO SUSCITADA EM PETIÇÃO APRESENTADA APÓS AS RAZÕES RECURSAIS. OCORRÊNCIA DE OMISSÃO. INEXISTÊNCIA DA CONTRADIÇÃO ALEGADA. EMBARGOS CONHECIDOS E PARCIALMENTE ACOLHIDOS PARA PRESTAR OS ESCLARECIMENTOS DEVIDOS, SEM A ATRIBUIÇÃO DE EFEITOS INFRINGENTES.

APOSENTADORIA (APOS)

Secretaria de Recursos (SERUR); Secretaria de Fiscalização de Pessoal (SEFIP).

De início, conheço dos embargos declaratórios, por estarem preenchidos os seus pressupostos legais e regimentais de admissibilidade.
2.	Quanto ao mérito, dispõe o caput do artigo 34 da Lei 8.443/1992 que "cabem embargos de declaração para corrigir obscuridade, omissão ou contradição da decisão recorrida".
3.	No mesmo sentido, o artigo 287 do RITCU estabelece que "cabem embargos de declaração quando houver obscuridade, omissão ou contradição em acórdão do Tribunal".
4.	Daniel Amorim Assumpção Neves, ao analisar os vícios que legitimam o ingresso dos embargos declaratórios no âmbito do processo civil, ensina que:
"A omissão refere-se à ausência de apreciação de questões relevantes sobre as quais o órgão jurisdicional deveria ter se manifestado, inclusive as matérias que deva conhecer de ofício. Ao órgão jurisdicional é exigida a apreciação tanto dos pedidos como dos fundamentos de ambas as partes a respeito desses pedidos. Sempre que se mostre necessário, devem ser enfrentados os pedidos e os fundamentos jurídicos do pedido e da defesa, sendo que essa necessidade será verificada no caso concreto, em especial na hipótese de cumulação de pedidos, de causas de pedir e de fundamentos de defesa.
 (...) 
A obscuridade, que pode ser verificada tanto na fundamentação quanto no dispositivo, decorre da falta de clareza e precisão da decisão, suficiente a não permitir a certeza jurídica das questões resolvidas. (...) 
 (...) 
O terceiro vício que legitima a interposição dos embargos de declaração é a contradição, verificada sempre que existirem proposições inconciliáveis entre si, de forma que a afirmação de uma logicamente significará a negação da outra. Essas contradições podem ocorrer na fundamentação, na solução das questões de fato e/ou de direito, bem como no dispositivo, não sendo excluída a contradição entre a fundamentação e o dispositivo, considerando-se que o dispositivo deve ser a conclusão lógica do raciocínio desenvolvido durante a fundamentação. O mesmo poderá ocorrer entre a ementa e o corpo do acórdão e o resultado do julgamento proclamado pelo presidente da sessão e constante da tira ou minuta, e o acórdão lavrado"  (in Manual de Direito Processual Civil, 3ª Ed., Editora Método, p. 718-719 - grifos acrescidos) .
5.	Na espécie, consoante se extrai do relatório, sob a alegação de que a decisão embargada teria incorrido em omissão, a embargante requer, em síntese, o sobrestamento dos presentes autos, em virtude de prolação de sentença, " (...) nos autos do processo de nº 1035883- 44.2019.4.01.3400, no sentido de julgar totalmente procedente o pedido autoral do SINDJUS, para que se faça incidir o entendimento do E.TCU, proferido no âmbito do Acórdão 2.076/2005, aplicado nos últimos 14 (quatorze) anos, no sentido de assegurar que na aposentadoria a vantagem decorrente da opção, prevista no art. 2º da Lei nº 8.911/94, aos servidores substituídos da autora que, até a data de 18 de janeiro de 1995, tenham satisfeito os pressupostos temporais estabelecidos no art. 193 da Lei 8.112/90, ainda que sem os requisitos para aposentação em qualquer modalidade".
6.	As razões recursais apresentadas pela ora recorrente encontram-se acostadas à peça 15 dos autos e dela não constou qualquer referência ou pedido de sobrestamento do feito em razão da sentença proferida pela Justiça Federal nos autos da Ação Ordinária 1035883-44.2019.4.01.3400.
7.	Nada obstante isso, consta dos autos que a ora embargante ingressou com petição, constante às peças 31 a 34 dos autos, na qual "requereu o imediato sobrestamento do presente processo, em cumprimento as determinações judiciais proferidas no âmbito dos processos de nº 1041687-08.2019-4.01.0000 e 1035883-44.2019.4.01.3400, em trâmite, respectivamente, no E. Tribunal Regional Federal da 1ª Região e na 5ª Vara Federal da Seção Judiciária do Distrito Federal, até o trânsito em julgado das ações judiciais supramencionas, com a consequente produção de coisa julgada", não tendo havido qualquer pronunciamento a respeito na decisão embargada.
8.	Assim sendo, tendo em vista o princípio do formalismo moderado, que rege a processualística desta Corte de Contas, entendo que houve omissão na decisão embargada quanto ao pedido de sobrestamento formulado, razão pela qual passo a analisar a matéria.
9.	Da leitura da decisão judicial trazida aos autos pela ora embargante, entendo não ser o caso de sobrestar o julgamento do presente feito, uma vez que este Tribunal, conforme restou demonstrado na decisão embargada, em nenhum momento desconstituiu ou tornou insubsistente o Acórdão 2076/2005-TCU-Plenário. É dizer, o posicionamento prestigiado no Acórdão 2076/2005-TCU-Plenário de maneira alguma vem sendo transgredido pelo Tribunal em virtude do entendimento fixado no Acórdão 1599/2019-TCU-Plenário, adotado no acórdão recorrido.
10.	Com efeito, a vantagem denominada "opção" concedida à ora recorrente não decorreu da Decisão 481/1997-Plenário, cujos efeitos o Acórdão 2076/2005-TCU-Plenário resguardou, frise-se, em embargos declaratórios opostos àquela decisão. Ademais, a aposentadoria da interessada, ora recorrente, é posterior ao advento da Emenda Constitucional 20/1998, que, por estabelecer disciplinamento novo quanto ao regime de previdência dos servidores públicos, pôs termo a qualquer entendimento jurisprudencial escorado nas anteriores normas de regência.
11.	Ou seja, a tese fixada no Acórdão 2076/2005-TCU-Plenário foi preservada no Acórdão 1.599/2019, tendo havido, na verdade, a limitação da eficácia temporal do que restou decidido na referida deliberação à data anterior da vigência da Emenda Constitucional 20, de 16/12/1998, haja vista a nova redação dada ao § 2º do art. 40 da CF/1988, segundo a qual: "os proventos de aposentadoria e as pensões, por ocasião de sua concessão, não poderão exceder a remuneração do respectivo servidor, no cargo efetivo em que se deu a aposentadoria ou que serviu de referência para a concessão da pensão"  (grifos acrescidos) .
12.	Considerou-se, outrossim, ser indevido o pagamento da vantagem "opção" nos proventos de aposentadoria dos servidores concedidos após a vigência da referida emenda, em virtude da pacífica jurisprudência dos tribunais no sentido de ser vedado ao servidor público carrear para os proventos da aposentadoria ou para a pensão por ele instituída vantagem remuneratória sobre a qual não incidiu contribuição previdenciária, tendo em vista a necessidade de se observar os princípios constitucionais do caráter contributivo e do equilíbrio atuarial e financeiro introduzidos no regime de previdência dos servidores públicos pela referida emenda.
13.	Registre-se que essas questões trazidas com a superveniência da EC 20/1998 também não foram objeto de consideração, análise e deliberação por este Tribunal por ocasião da edição do Acórdão 2076/2005-TCU-Plenário, que apreciou embargos de declaração opostos ao Acórdão 589/2005-TCU-Plenário, proferido em pedidos de reexame interpostos contra a Decisão 844/2001-Plenário, adotada quando da apreciação de estudos sobre a legalidade e constitucionalidade da Decisão 481/1997-Plenário, declarando a nulidade desta última e estabelecendo a legalidade da percepção da parcela denominada opção, nos casos de preenchimento dos requisitos dos arts. 193 da Lei 8.112/1990 ou 180 da Lei 1.711/1952, e definindo a forma de observância dos princípios da segurança jurídica e da boa-fé nos casos de atos administrativos que se constata serem ilegais.
14.	É que, muito embora o Acórdão 2.076 tenha sido proferido no ano de 2005, a referida deliberação - apreciando embargos de declaração, cumpre frisar - suprimiu vícios existentes nos acórdãos sucessivos e na própria Decisão 481/1997-Plenário, que deliberou originariamente sobre o direito ao pagamento da vantagem "opção", e que foi adotado em data anterior à superveniência da EC 20/1988. 
15.	Ou seja, no mencionado Acórdão 2.076/2005, não houve debate acerca da superveniência da EC 20/1998 sob o enfoque tratado no Acórdão 1599/2019-TCU-Plenário.
16.	Da mesma forma, a jurisprudência dos tribunais no sentido de ser vedado ao servidor público carrear para os proventos da aposentadoria ou para a pensão por ele instituída vantagem remuneratória sobre a qual não incidiu a contribuição previdenciária correspondente, tendo em vista a necessidade de se observar os princípios constitucionais do caráter contributivo e do equilíbrio atuarial e financeiro introduzidos pela EC 20/1998, é bastante recente e ainda não se encontrava pacificada por ocasião do Acórdão 2076/2005-TCU-Plenário.
17.	Insisto: a despeito de prolatado em 2005, o Acórdão 2.076 deste Tribunal teve o específico propósito de encerrar a polêmica instalada na Corte com a edição da malfadada Decisão Administrativa 481/1997; mais especificamente, o único escopo do acórdão de 2005 foi uniformizar o tratamento a ser dado aos atos - então reconhecidamente ilícitos, diga-se de passagem - produzidos sob inspiração da decisão de 1997. Por certo, não se pode conceber - e tal jamais foi a pretensão do TCU - que uma controvertida decisão administrativa subsista, como fonte de direito, a substancial modificação do quadro normativo em que engendrada. Logo, os efeitos de ambas as deliberações se circunscrevem - necessária e exclusivamente - ao período que antecede a promulgação da Emenda 20.
18.	Por fim, cumpre registrar que, na parte dispositiva da sentença proferida pela 5ª Vara Federal da Seção Judiciária do Distrito Federal, não há qualquer determinação no sentido de se afastar a aplicação das disposições da EC 20/1998 em relação aos atos de aposentadoria dos substituídos pela entidade sindical. Assim sendo, não há como se pretender que a referida decisão tenha erigido o Acórdão 2076/2005-TCU-Plenário, proferido em processo administrativo, em verdadeira cláusula pétrea, imune, até mesmo, a alterações supervenientes no regime previdenciário dos servidores promovidas por meio de emenda à Constituição Federal.
19.	À luz, portanto, do ordenamento constitucional vigente, a sentença proferida pela 5ª Vara Federal da Seção Judiciária do Distrito Federal não dispõe do alcance pretendido pela recorrente e não pode ser compreendida no sentido de que os Ministros deste Tribunal estariam impedidos de apreciar os processos que lhes são submetidos de acordo com as suas próprias convicções sobre a matéria e proibidos de aplicar normas constitucionais com indubitável incidência sobre o caso em julgamento. Por isso, não há que se falar em seu descumprimento, já que o Acórdão 2076/2005-TCU-Plenário continua sendo aplicado pelo Tribunal nas situações fáticas por ela abrangidas.
20.	No que diz respeito à alegação de contradição, não assiste razão à embargante.
21.	Isso porque, na decisão embargada, não há proposições inconciliáveis entre si, de forma que a afirmação de uma logicamente signifique a negação da outra.
22.	Veja-se, a propósito, o seguinte trecho da decisão embargada, ao afastar a alegada violação do princípio da segurança jurídica sob o aspecto alegado pela ora recorrente:
" (...) 
30.	Em primeiro lugar, como anteriormente se viu, diversamente do asseverado pela recorrente, não houve a desconstituição do Acórdão 2076/2005-TCU-Plenário, tampouco foi ele tornado insubsistente. 
31. 	Houve, na verdade, por meio dos Acórdãos 2.988/2018 e 1.599/2019, ambos do Plenário, a imposição de condicionantes ao direito assegurado pelo Acórdão 2076/2005-TCU-Plenário - pagamento de vantagem "opção", que permanece em vigor, seja em virtude de legislação preexistente (impossibilidade de se acumular o seu pagamento com quintos/décimos/VPNI, nos termos do § 2º do art. 193 da Lei 8.112/1990) , seja em virtude de legislação superveniente (imposição de teto aos proventos e necessidade de observância aos princípios constitucionais da contributividade e do equilíbrio atuarial e financeiro, nos termos do art. 40, caput e § 2º, alterados pela EC 20/1998) .
32. 	Posto isso, não há que se falar em mudança de entendimento sobre a matéria por parte deste Tribunal, ao menos no que diz respeito ao Acórdão 1599/2019-TCU-Plenário, cujo entendimento decorreu de direito superveniente, apreciando, pela primeira vez, a superveniência da EC 20/1998 sob os aspectos da imposição de teto aos proventos de aposentadoria e da incidência dos princípios constitucionais da contributividade e do equilíbrio atuarial e financeiro do regime previdenciário dos servidores públicos (art. 40, caput e § 2º, da CF/1988, com a redação dada pela EC 20/1998) .
33.	Nesse sentido, muito embora possa se reconhecer que este Tribunal fora omisso em reavaliar a questão relacionada ao pagamento da vantagem "opção", já que a EC 20 encontrava-se em vigor desde 1998, não há deliberação anterior do Tribunal autorizando o pagamento da referida parcela a despeito dos princípios constitucionais da contributividade e do equilíbrio atuarial e financeiro do regime previdenciário dos servidores públicos e, portanto, não há como se afirmar que houve mudança de entendimento ou de orientação do Tribunal acerca da matéria"  (grifos originais) .
23.	Como se vê, para a decisão embargada, a mudança de entendimento, protegida pelo princípio da segurança jurídica, tem como pressuposto a nova interpretação de normas jurídicas procedida pelo órgão julgador sem que haja a modificação do contexto fático-normativo considerado na decisão anterior. Exemplo dessa mudança de entendimento, por exemplo, seria o caso do julgamento proferido pelo Supremo Tribunal Federal acerca da prisão em segunda instância, quando foram proferidas decisões diametralmente opostas, sem que tenha havido qualquer alteração na norma jurídica, no caso, na Constituição Federal.
24.	No caso ora em julgamento, demonstrou-se que as limitações e condicionamentos impostos em relação à aplicação do entendimento preconizado no Acórdão 2076/2005-TCU-Plenário decorreram de alterações normativas e entendimentos jurisprudenciais impostos pela superveniência da Emenda Constitucional 20/1998, questões essas que não haviam sido tratadas ou consideradas anteriormente por esta Corte de Contas na referida deliberação. Ou seja, a decisão recorrida se deu sob a égide de um contexto normativo diverso do considerado no referido Acórdão 2076/2005-TCU-Plenário, e, por isso, não há que se falar em mudança de entendimento vedada pelo princípio da segurança jurídica.
25.	Assim sendo, não houve contradição na decisão embargada a ensejar o acolhimento dos presentes embargos declaratórios, pois ela se mostra coerente na solução das questões de fato e de direito conforme a premissa que foi adotada no julgamento.
26.	Quanto à omissão alegada, os embargos de declaração devem ser acolhidos, apenas para prestar os esclarecimentos acerca do pedido de sobrestamento formulado, sem a atribuição de quaisquer efeitos infringentes.
	Ante o exposto, VOTO no sentido de que o Tribunal adote o Acórdão que ora submeto à deliberação deste Colegiado.
TCU, Sala das Sessões Ministro Luciano Brandão Alves de Souza, em 27 de outubro de 2020.
BENJAMIN ZYMLER 
Relator